【裁判字號】    91,家抗,53
【裁判日期】    920130
【裁判案由】    指定管轄
【裁判全文】
臺灣高等法院臺南分院民事裁定  九十一年度家抗字第五三號    Ｋ
      抗  告  人  甲  ○  ○
      相  對  人  乙  ○  ○
右抗告人因與相對人間請求履行同居指定管轄事件，對於中華民國九十一年六月二十
一日臺灣嘉義地方法院九十一年度婚字第二七三號裁定提起抗告，本院裁定如左：
      主    文
原裁定廢棄。
      理    由
一、原審法院以：本件兩造為夫妻，抗告人即原告提起夫妻履行同居之訴訟，依民事
    訴訟法第五百六十八條第一項之規定，自應專屬於夫妻之住所地法院管轄。次按
    法院定專屬管轄之理由，或係基於公益，或係為調查證據之便捷，或係為當事人
    自己之便利，雖民法第一千零零二條關於夫妻住所之規定業經修正，然民事訴訟
    法第五百六十八條關於婚姻事件專屬管轄之規定，並未配合修正，且依民法前開
    條文修正意旨可知，以夫妻間之住所由雙方共同協議決定，未為協議或協議不成
    時，得聲請法院定之。經查本件兩造均陳稱婚後約定住所係在高雄市○○區○○
    街一四一號。本件夫妻同居之訴自應以臺灣高雄地方法院為專屬管轄法院，爰依
    民事訴訟法第廿八條第一項規定依職權將本件移送於該專屬管轄法院即臺灣高雄
    地方法院等語。
二、抗告意旨略以：民事訴訟法第五百六十八條第一項係規定夫妻同居之訴，專屬夫
    妻之住所地之法院管轄，並未規定專屬夫妻「共同」之住所地法院管轄，亦未規
    定專屬夫妻於結婚時約定之住所地法院管轄。則夫妻發生未同居之事實而訴請履
    行同居時，夫妻之住所不同一，且與結婚時約定之同居住所相異，究應以起訴時
    之住所為準，抑應以結婚時之約定住所為據，法未明定，惟以起訴時主義而論，
    似應以起訴時之住所為準而定其管轄，不因民法第一千零零二條就夫妻之住所有
    所規範而異。而本件於原審起訴時，兩造之住所各異，抗告人之住所設在嘉義縣
    東石鄉塭仔村塭仔一一一號附二十，有原審卷附戶籍謄本可稽，則抗告人向原審
    起訴，於專屬管轄之規定並未違誤，原裁定將民法第一千零零二條與民事訴訟法
    第五百六十八條之規定混為一談，容有誤解。又本件原審之訴有同居之訴及交付
    子女之訴二部分，原裁定僅就同居之訴之管轄權立論，而將全案（包括交付子女
    之訴）裁定移送管轄，亦有未洽。
三、按同居之訴專屬夫妻之住所地之法院管轄。但婚姻事件訴之原因事實發生於夫或
    妻之居所地者，得由各該居所地之法院管轄。民事訴訟法第五百六十八條第一項
    定有明文；又夫妻之住所由雙方共同協議決定，未為協議或協議不成時，得聲請
    法院定之。法院為前項裁定前，以夫妻共同戶籍地推定為其住所。民法第一千零
    二條亦有明定；因此，在夫妻之住所，未為協議或協議不成時，亦未曾聲請法院
    定之，且無夫妻共同戶籍地可推定時，依民事訴訟法第五百六十八條第一項前段
    所謂離婚之訴專屬「夫妻之住所地」之法院管轄，應解為「夫、妻之住所地」或
    「夫妻之住所地」，亦即兼含「夫之住所地」及「妻之住所地」。且參酌憲法第
    十條保障人民居住自由暨司法院大法官釋字第四五二號解釋意旨，因認夫妻住所
    非必約定一個為必要，亦即夫妻雙方得協議各有其住所之意旨，亦應為相同之解
    釋。而臺灣高等法院八十八年度法律座談會民事類提案第二十九號決議、臺灣高
    等法院八十九年度法律座談會民事類提案第四十二號決議即採相同見解（分別載
    八十八年度法律座談會彙編第九三至九七頁、八十九年度法律座談會彙編第一七
    九至一九六頁）。
四、經查：本件兩造雖有約定婚後共同住所地為高雄市○○區○○街一四一號，為兩
    造所不爭。本件抗告人於原審起訴時，兩造之住所各異，抗告人之住所設在嘉義
    縣東石鄉塭仔村塭仔一一一號附二十，相對人之住所設在高雄市○○區○○路五
    九二號五樓之一有原審卷附戶籍謄本可稽，揆諸前開說明，夫妻住所非必約定一
    個為必要，亦即夫妻雙方得協議（明示或默示）各有其住所，另依民事訴訟法第
    五百六十八條第一項前段所謂離婚之訴專屬「夫妻之住所地」之法院管轄，應解
    為「夫、妻之住所地」或「夫妻之住所地」，亦即兼含「夫之住所地」及「妻之
    住所地」。則抗告人向「夫之住所地」法院即原審法院請求履行同居之訴，於專
    屬管轄之規定並未違誤。原審疏未詳為研求，遽認原審法院無專屬管轄權，而依
    職權裁定移送臺灣高雄地方法院管轄，自有未合。另本件原審之訴有同居之訴及
    交付子女之訴二部分，原裁定僅就同居之訴之管轄權論述，而將全案（包括交付
    子女之訴）裁定移送管轄，亦有未洽。而交付子女之訴並無專屬管轄之規定，為
    求兩造訴訟上之便利，亦一併由原審法院管轄審理。抗告意旨執此指摘原裁定不
    當，求為廢棄，非無理由。爰廢棄原裁定，由原審為妥適之處理。
五、據上論結，本件抗告為有理由，依民事訴訟法第四百九十二條第二項後段，裁定
    如主文。
中      華      民      國    九十二    年      一      月    三十      日
                                    臺灣高等法院臺南分院民事第四庭
~B1審判長法官  胡    景    彬
~B2      法官  楊    省    三
~B3      法官  徐    宏    志
右為正本係照原本作成。
不得再抗告。
中      華      民      國    九十二    年      一      月    三十      日
                                        法院書記官  謝    素    嬿


司法院資訊處製作；財團法人民間司法改革基金會備份。
